【裁判字號】    99,消債更,7
【裁判日期】    990504
【裁判案由】    更生事件
【裁判全文】
臺灣雲林地方法院民事裁定             99年度消債更字第7號
聲  請人即
債  務  人  甲○○
上列聲請人因消費者債務清理事件聲請更生及保全處分，本院裁
定如下：
    主  文
聲請駁回。
聲請費用由聲請人負擔。
    理  由
一、按債務人與金融機構協商成立者，不得聲請更生或清算，但
    因不可歸責於己之事由，致履行顯有重大困難者，不在此限
    ；本條例施行前，債務人依金融主管機關協調成立之中華民
    國銀行公會會員辦理消費金融案件無擔保債務協商機制與金
    融機構成立之協商，準用前項之規定，消費者債務清理條例
    第151 條第5 項、第6 項分別定有明文。又聲請更生或清算
    不合程式或不備其他要件者，法院應以裁定駁回之，但其情
    形可以補正者，法院應定期間先命補正，復為同條例第8 條
    所明定。
二、本件聲請意旨略以：聲請人於消費者債務清理條例施行前，
    曾依照銀行公會會員辦理無擔保債務協商機制，與最大債權
    金融機構萬泰商業銀行股份有限公司（下稱萬泰商業銀行）
    成立協商，約定聲請人自民國97年8 月10日起每期須清償新
    台幣（下同）15,212元，然因聲請人之同居人吳泳宏口腔癌
    末期之病情惡化，致醫療費用大增，僅賴聲請人勉強支撐，
    不得已於97年12月毀諾，嗣聲請人雖再次與各家債權銀行個
    別協商成立，並勉力履行繳款義務，詎同居人吳泳宏終因口
    腔癌去世，致聲請人需支出其喪葬費，及負擔其生前債務，
    聲請人因而再次無法遵守個別協商之承諾，不得已毀諾，實
    不可歸責於聲請人之事由所致，為此聲請更生及保全處分等
    語。
三、經查，聲請人主張其任職雲林縣立元長國民中學，每月薪資
    41,805元，於扣除健保費用等，每月收入約3 萬8~9 千元之
    情，業據其陳述在卷，並提出員工薪資表為證，而依聲請人
    所提出之協議書所示，聲請人每月須償還15,212元，然本院
    認聲請人毀諾前置協商及個別協商，並不符合消費者債務清
    理條例第151 條第5 項但書規定，理由茲分述如下：
  (一)聲請人曾於97年5 月依消債條例第151 條第1 項向最大債權
    金融機構萬泰商業銀行申請前置協商，並於97年7 月1 協商
    成立。彼等達成期數120 期、利率3%、月付金額15,212元之
    協商，聲請人繳交4 期共60,848元後即未依約繳款而毀諾，
    聲請人於前置協商毀諾後，即分別與萬泰商業銀行成立期數
    57期、0%、每期繳款6,500 元之個別協商，聲請人繳款8 期
    即未依約繳款而再次毀諾；與玉山銀行成立72 期、每期975
    元之個別協商，聲請人繳款8 期即未依約繳款而再次毀諾，
    ；與安泰商業銀行成立12期、利率4%、每期3,000 元之個別
    協商，聲請人繳款7 期即未依約繳款而再次毀諾；與台新國
    際商業銀行成立115 期、3%、每期1,002 元之個別協商，聲
    請人繳款11期即未依約繳款而再次毀諾；與遠東國際商業銀
    行成立以223,196 元分8 期、利率3%攤還之個別協商，聲請
    人並表示將於99年3 月22日償還剩餘款項23,000元等情，有
    萬泰商業銀行99年3 月15日陳報狀、玉山銀行信用卡事業處
    99年3 月17 日 玉山卡( 債) 字第0990312004號函、安泰商
    業銀行股份有限公司99年3 月15日陳報狀、台新國際商業銀
    行股份有限公司99年3 月17日台新總債務協商部字第099000
    04595 號函、遠東國際商業銀行股份有限公司99年3 月22日
    陳報狀附卷可稽。聲請人自承協商當時其任職雲林縣立元長
    國民中學幹事，迄仍任職該位之情，復參酌聲請人於98、99
    年度每月受有41,805元之薪資所得，有雲林縣立元長國民中
    學服務證明書、員工薪資表附卷可稽，則聲請人於97年5 月
    與最大債權銀行萬泰商業銀行協商時，及至聲請人所稱97年
    8 月10日第一期繳款，迄97年11月10日最後1 次繳款，共計
    繳款4 期，期間聲請人之工作收入改變不大，顯然聲請人於
    協商時已考慮其經濟來源及能否負擔該協商金額，認均無問
    題後，始與債權銀行成立協商。再揆諸聲請人於協商後其工
    作及收入既無太大變化，則聲請人家中經濟情況，為聲請人
    協商時所已知，而聲請人之女吳佳軒係於87年8 月5 日出生
    之情，有戶籍謄本附卷可參，可知聲請人協商之時其女吳佳
    軒現年10歲餘，則其本身及所育之女吳佳軒每月必須生活費
    用皆可預估在內，而聲請人及其女吳佳軒於聲請人協商後，
    復無其他健康情形或經濟情況發生劇變，需長期而持續增加
    支出之情事發生，聲請人綜合其經濟來源及支出，評估過後
    ，仍願同意協商之條件，事後自不可率爾以該條件逾越聲請
    人之經濟能力為由而任意毀諾，且此主張亦與「不可歸責於
    己之事由致履行顯有重大困難」之要件不符。
  (二)聲請人雖主張其同居人吳泳宏所罹口腔癌末期之病症自97年
    後即惡化，致醫療費用大幅增加，全家經濟端賴聲請人勉力
    支撐，不得已而於97年12月後毀諾，雖嗣後再次成立個別協
    商，並勉力依約履行還款協議，然終因負擔同居人吳泳宏之
    喪葬費及所積欠之債務，不得已而再次毀諾等語，然聲請人
    所陳上情迄仍未舉證以實其說，則聲請人所陳上開情節，尚
    難憑採，要不足採信。何況，聲請人亦自承其同居人吳泳宏
    係一有婦之夫，其等關係並不見容於家人等語，則第三人吳
    泳宏依法不受聲請人扶養，是第三人吳泳宏實無仰賴負債累
    累之聲請人扶養之理。再依聲請人所述向第三人王淑娟、呂
    麗娟、蔡銀、黃延輝借款者乃第三人吳泳宏，僅因其係介紹
    人，迫於人情壓力始承擔債務等語，足見聲請人係自願承擔
    他人債務，而非因迫於生活窘困不得已向他人借款，如自願
    承擔債務，則將因償還承擔債務而導致無法清償其無擔保債
    務，此應為聲請人所能預見，如認聲請人自願承擔債務所致
    不能清償債務，屬不可歸責聲請人事由，將嚴重損害債權人
    權利，對債權人顯失公平，故聲請人自願承擔他人債務一事
    ，尚難認非係聲請人故意致陷其有不能清償債務或有不能清
    償之虞等情，是聲請人主張上開情節核與「不可歸責於己之
    事由致履行顯有重大困難」之要件不符，尚難憑採。
  (三)再者，依消費者債務清理條例第151 條立法理由可知，債務
    清償方案成立後，債務人本應按其同意之條件履行，惟需於
    其後發生情事變更，在清償期間收入或收益不如預期，致該
    方案履行困難甚或履行不能，因不可歸責於己，始能聲請更
    生或清算，此項規定旨在避免債務人任意毀諾已成立之協商
    ，濫用更生或清算之裁判上債務清理程序，蓋以債務清償方
    案係經當事人行使程序選擇權所為之債務清理契約，債務人
    應受該成立之協議所拘束，債務人既已與金融機構協商成立
    ，如認該協商方案履行有其他不適當情形，自仍應再循協商
    途徑謀求解決。本件聲請人並未舉證證明其於協商成立後有
    何經濟狀況重大變更，或發生不可歸責於己之事由，致履行
    協商顯有重大困難之情事而毀諾，則其聲請更生自屬無據。
  (四)綜上，就聲請人所提出之上開書據，並參酌其前與最大債權
    銀行成立協商後履約狀況，實難單依上揭書面數據資料，即
    認為聲請人有不能履行上開協議內容之情事存在。此外，聲
    請人又未能提出證據證明其於前述協商成立後，另有其他不
    可歸責於己之事由發生，致其有重大困難無法繼續履行原來
    協商內容，是本件聲請人聲請更生，既違背消費者債務清理
    條例第151 條第6 項之規定，且上開欠缺又屬無從補正，依
    前揭規定，自應駁回其聲請。至於保全處分之聲請，亦失所
    附麗，應併予駁回，爰裁定如主文。
中    華    民    國    99    年    5     月    4     日
                  民事第二庭    法  官  陳秋如
以上正本係照原本作成。
如對本裁定抗告須於裁定送達後10日內向本院提出抗告狀，並應
繳納抗告費新台幣1,000 元。
中    華    民    國    99    年    5     月    4     日
                                書記官  官佳慧

司法院資訊處製作；財團法人民間司法改革基金會備份。
